【裁判字號】    90,台上,6705
【裁判日期】    901101
【裁判案由】    偽造文書
【裁判全文】
最高法院刑事判決                                九十年度台上字第六七○五號
    上訴人  丙○○
    被  告  乙○○  民國四十六.
            甲○○
            丁○○
右上訴人因自訴被告等偽造文書案件，不服台灣高等法院台南分院中華民國八十八年
八月三十一日第二審判決（八十八年度上訴字第六六二號，自訴案號：台灣台南地方
法院八十六年度自字第二一三號），提起上訴，本院判決如左：
    主  文
原判決撤銷，發回台灣高等法院台南分院。
    理  由
本件原判決認定：被告乙○○於民國八十三年間因偽造文書案件，經台灣台南地方法
院判處有期徒刑三月，於八十四年一月四日執行完畢。緣七十九年間乙○○與友人共
同出資購買坐落台南市○區○○段一○七三之二十地號土地及其上門牌號碼台南市○
○路二五七號房屋後，因友人退出買賣，致乙○○資金不足而與出賣人發生糾紛，其
父許財福表示願意代付價金，惟要求將上開房地登記在乙○○之兄即上訴人（第一審
之自訴人）丙○○名下。嗣乙○○已依其父之要求將前揭房地登記於丙○○名下，然
其父並未依言代為支付價金。至八十五年間乙○○與被告甲○○結婚，乙○○認為前
揭房地係其所購買且其父亦未支付價金，因而要求丙○○返還上開房地，丙○○乃交
付原戶籍地台南市○○街一○九巷七號之印鑑證明書、戶籍謄本及印章，供乙○○使
用。惟代書即被告丁○○計算增值稅達新台幣七十餘萬元，乙○○亦擬將前揭房地移
轉登記於其妻甲○○名下，乃接受丁○○之建議，請求丙○○從原戶籍地遷入前揭房
地所在之台南市○○路二五七號，以便享有較低之自用土地增值稅優惠，丙○○因而
於八十六年二月二十四日辦理戶籍遷移後，再重新申請印鑑證明書、戶籍謄本，並由
乙○○於翌（二十五）日交付丁○○辦理。詎被告等三人均明知前揭房地並非由丙○
○出售予甲○○，竟共同基於使公務員登載不實之犯意，於八十六年三月初由丁○○
書立不實之土地及建築改良物買賣所有權移轉契約各一份，並填具以買賣為由之登記
申請書，持至台南市○○路○段二六三號一樓鑫昌銀樓，由乙○○交付丙○○、甲○
○蓋用印章後，由丁○○於同年三月十八日持向台南市台南地政事務所辦理所有權移
轉登記，使該地政事務所之公務員將此不實之事項登載於職務上所掌管之土地及建物
登記簿內，足以生損害於地政機關之管理及丙○○等情，因而撤銷第一審關於乙○○
、甲○○部分之判決，改判論處乙○○、甲○○共同明知為不實之事項，而使公務員
登載於職務上所掌之公文書，足以生損害於公眾及他人（乙○○累犯）罪刑；另維持
第一審論處丁○○共同明知為不實之事項，而使公務員登載於職務上所掌之公文書，
足以生損害於公眾及他人罪刑之判決，另對乙○○、甲○○、丁○○被訴偽造私文書
部分，均說明不另為無罪之諭知，固非無見。
惟查：(一)證據之取捨固屬事實審法院之職權，然其所為之判斷，仍應受經驗法則、論
理法則之拘束。原判決以上訴人所提出之錄音帶，經送請法務部調查局鑑定結果，認
係拷貝帶（非原帶），因認該錄音帶之內容不能採為被告等偽造私文書不利之證據，
但於認定被告等無偽造私文書時，卻又以錄音帶之內容採為有利於被告等之證據（見
原判決第九至十面理由三之(五)），在同一判決內，就同一證據，前後為完全相反之判
斷，其證據之取捨，顯然自相矛盾。(二)當事人在審判期日前，或審判期日，聲請調查
之證據，倘與待證事實確有重要關係，而有調查之必要性者，如法院未予調查，即有
應於審判期日調查之證據而未予調查之違法。上訴人主張伊在電話中指摘乙○○以非
法方法辦理所有權移轉登記時，乙○○答稱「不這樣，我請得回來嗎」，並提出電話
錄音及其譯文為證（見第一審卷第一一一頁背面）。原判決以經鑑定結果，該錄音摻
有「啾啾聲」應係拷貝帶，不能採為被告等偽造私文書不利之證據。惟上訴人已經說
明，因錄音機老舊致錄音時摻雜有「啾啾聲」，並聲請勘驗錄音內容及再送請鑑定是
否被告之聲音（見原審卷第一一四頁背面、第一一七頁、第一二○頁、第一二八頁）
，上開證據與待證事實確有重要關係，即有調查之必要性，且非不易調查或不能調查
，乃原審未予調查，復未說明不予調查之理由，即遽行判決，亦有違誤。(三)上訴人始
終否認在「土地登記申請書」、「土地、建築改良物買賣所有權移轉契約書」等文件
上蓋章，並指稱係被告等騙取印章後盜用。丁○○於審判中亦供稱：上訴人之印章是
「乙○○拿給我」辦理的（見第一審卷第三十八頁、第七十二頁）。乃原判決認定，
上開文件係丁○○填妥後，由乙○○持交上訴人親自蓋章（見原判決第三面第十五至
十六行），亦與上開證據資料，不相適合。(四)被告等於八十六年三月十八日辦理土地
及建築改良物所有權移轉登記後，旋為上訴人發覺立即錄音搜證，並於八十六年四月
二十四日提起自訴。原判決認為乙○○所辯，上訴人與乙○○兄弟感情未破裂時，同
意過戶，本屬常情，嗣因上訴人至越南經商失敗後，向乙○○要錢不遂，因而否認同
意過戶，並提起訴訟，尚非無據（見原判決第十面第十至十二行）。惟八十六年三月
十八日至八十六年四月二十四日，前後僅一月餘，其間尚歷經上訴人之錄音搜證過程
；則乙○○之前揭辯解，在時間順序是否合？原審未予查明，即遽行判決，亦嫌速
斷。(五)法院應予當事人、辯護人、代理人或輔佐人，以辯論證據證明力之適當機會，
刑事訴訟法第一百六十二條定有明文。原判決以：被告等所提出，以許財福名義書立
之「證明書」（附於原審卷第六十八頁），業經上訴人當庭承認係其父許財福之簽名
，應信該「證明書」為真正，無須送鑑定，並以該證據採為不利於上訴人（有利於被
告等）之認定（見原判決第八面第一至五行）。惟依卷內資料，上訴人係承認另紙「
點收證明書」為其父許財福之簽名（見原審卷第九十五頁、第六十九頁），至於「證
明書」是否其父許財福之簽名，未經調查，而「證明書」與「點收證明書」在本案係
兩份不同之文書。原審就該「證明書」並未依法於辯論終結前踐行調查證據之程序，
即逕謂該「證明書」業經上訴人承認簽名之真正，並採為不利於上訴人之認定，非但
未予上訴人以辯論證據證明力之適當機會，且與卷內證據資料不相適合，亦有違誤。
(六)按犯罪之被害人始得提起自訴。原判決認定，上訴人遷移戶籍係為配合乙○○辦理
自用土地增值稅優惠稅率之用，且又在買賣契約書及移轉登記之文件上親自蓋章，因
認乙○○辦理所有權移轉登記，應已取得上訴人之首肯（見原判決第三面第十五至十
六行、第八面第十三至十五行），如果無訛，則同意辦理本件所有權移轉登記使公務
員登載不實之上訴人，能否謂為犯罪之被害人？亦有研求餘地。(七)由被告上訴或為被
告之利益而上訴者，第二審法院不得諭知較重於原審判決之刑。但因原審判決適用法
條不當而撤銷之者，不在此限，刑事訴訟法第三百七十條定有明文。本件第一審判決
諭知甲○○共同行使偽造私文書，足以生損害於公眾及他人，處有期徒刑三月後，甲
○○為自己之利益上訴於第二審；上訴人（即自訴人）亦以第一審判決量刑過輕為由
，上訴於第二審。原判決既認定：自訴人之上訴，指摘第一審判決量刑過輕，為無理
由（見原判決第五面第十行），於此情形，即不得再依據自訴人之上訴，諭知較重於
第一審判決之刑。原判決又以：甲○○僅成立刑法第二百十四條之使公務員登載不實
罪，第一審判決論以同法第二百十六條、第二百十條之行使偽造私文書罪為不當，據
為撤銷改判之原因。惟刑法第二百十四條之法定本刑為三年以下有期徒刑、拘役或五
百元以下罰金；而刑法第二百十六條、第二百十條之法定本刑為五年以下有期徒刑，
前者較有利於被告。原判決既認第一審適用較重之法條為不當，而改判較輕之法條，
依比例原則，亦不得依刑事訴訟法第三百七十條但書規定，諭知較重於第一審判決之
刑。乃原判決於撤銷改判時，竟判處有期徒刑五月，較重於第一審判決所諭知之刑，
亦有違誤。(八)原判決既採證丁○○之錄音內容：「當初要過戶給甲○○，甲○○就不
要，乙○○說不要緊，先過甲○○名下，說他會對你們兄弟說，其實我送件出去，甲
○○就來擋了」（見原判決第十二面第一至三行），如果無訛，則甲○○對於本件犯
罪，有無犯罪之故意，原審未予斟酌，亦有疏漏。(九)本案為自訴案件，上訴人（即自
訴人）及其代理人已於審判期日到庭，並無刑事訴訟法第三百三十一條第二項由檢察
官擔當訴訟之情形，乃原審並未命到庭之上訴人（即自訴人）及其代理人為言詞辯論
，竟命檢察官為本案之言詞辯論（見原審卷第一六一頁），其所踐行之訴訟程序，亦
有違誤。以上或為上訴意旨指摘所及，或為本院得依職權調查之事項，應認有撤銷發
回更審之原因。又本件於第一審係認被告等共同偽造買賣契約書等文件辦理所有權移
轉登記，而依刑法第二百十六條、第二百十條、第二百十四條提起自訴。原判決認定
，被告等僅成立使公務員登載不實罪，對於被訴行使偽造私文書部分說明不另為無罪
之諭知，故自訴人得上訴第三審，附此敘明。
據上論結，應依刑事訴訟法第三百九十七條、第四百零一條，判決如主文。
中      華      民      國     九十     年     十一     月      一      日
                              最高法院刑事第十二庭
                                  審判長法官  呂  潮  澤
                                        法官  陳  世  雄
                                        法官  孫  增  同
                                        法官  林  開  任
                                        法官  張  春  福
      右正本證明與原本無異
                                              書  記  官
中      華      民      國     九十     年     十一     月      六      日
                                                                        Ｂ


司法院資訊處製作；財團法人民間司法改革基金會備份。
